【裁判字號】    97,上易,622
【裁判日期】    980729
【裁判案由】    損害賠償等
【裁判全文】
臺灣高等法院民事判決                 97年度上易字第622號
上  訴 人 即
附帶被上訴人  甲○
訴 訟 代理人  宋嬅玲律師
複 代 理  人  宋英華律師
被 上 訴人即
附 帶 上訴人  乙○
訴 訟 代理人  丙○○
上列當事人間損害賠償等事件，上訴人對於中華民國97年5月14
日臺灣板橋地方法院95年度訴字第2538號第一審判決提起上訴，
被上訴人提起附帶上訴，本院於98年7月15日言詞辯論終結，判
決如下：
    主      文
原判決關於駁回上訴人下開第二項之訴部分及訴訟費用（確定部
分除外）之裁判均廢棄。
被上訴人應將門牌號碼臺北縣五股鄉○○路○段三十四巷五之一
號三樓建物內如附圖所示斜線部分寬五點一二公尺、長五點八六
公尺，面積三十平方公尺之地板，依附件修復費用明細表項目一
所示內容修復至上訴人所有門牌號碼臺北縣五股鄉○○路○段三
十四巷五之一號二樓建物之頂版無水分滲漏之狀態。
附帶上訴人之附帶上訴駁回。
第一、二審訴訟費用（確定部分除外），關於上訴部分，由被上
訴人負擔；關於附帶上訴部分，由附帶上訴人負擔。
    事實及理由
一、按被上訴人於言詞辯論終結前，得為附帶上訴，民事訴訟法
    第460條第1項前段定有明文。故被上訴人以附帶上訴聲明不
    服之判決，須為上訴人所上訴之判決，亦即附帶上訴為當事
    人一造利用他造對其上訴之程序附帶請求上訴法院廢棄或變
    更所受不利益之第一審終局判決之方法（最高法院21年上字
    第168號判例、74年度臺抗字第154號裁定意旨參照）。又反
    訴制度係為使被告對於原告之訴得與原告對於被告之訴，合
    併其程序，藉以節時省費，並防止裁判之牴觸而設（最高法
    院69年臺抗字第366號判例意旨參照），故反訴判決僅係利
    用本訴程序所為之相牽連判決，實際仍為獨立之判決。經查
    附帶上訴人（即被告，反訴原告）於原審提起反訴，請求附
    帶被上訴人（即原告，反訴被告）應給付其新臺幣（下同）
    54萬元本息（即房租損失19萬元及精神慰撫金35萬元），經
    原審判決其反訴駁回。茲因附帶被上訴人就該反訴部分係獲
    勝訴判決，自不得對之提起上訴，而附帶上訴人亦未於法定
    期間就其敗訴之反訴部分提起上訴，則該反訴部分判決已告
    確定，揆諸首揭說明，被上訴人即無法對之提起附帶上訴。
    是被上訴人就上開反訴金額中之房租損失20萬5,800元（房
    租損失19萬6,000元加計遲延利息）部分提起附帶上訴，於
    法不合，合先敘明。
二、上訴人即附帶被上訴人（下稱上訴人）起訴主張：伊為門牌
    號碼臺北縣五股鄉○○路○段34巷5之1號2樓（下稱系爭2樓
    建物）之所有權人，被上訴人即附帶上訴人（下稱被上訴人
    ）則為門牌號碼臺北縣五股鄉○○路○段34巷5之1號3樓（下
    稱系爭3樓建物）之所有權人，因被上訴人對系爭3樓建物長
    期疏於維護修繕集排水管及樓地板，致浴室馬桶、浴缸周圍
    水泥多處龜裂，浴室之排水因循龜裂裂縫擴散滲漏，流至浴
    室外之屋內走道，又因屋內走道下之樓地板亦有多處龜裂，
    漏水處除自系爭2樓建物之頂版橫向流布外，亦由頂版沿壁
    面垂直滲漏，致伊家中之頂版、牆壁及室內裝潢嚴重剝落，
    而受有財產上之損害。伊及家人除需長期忍受房屋漏水及發
    霉之痛苦外，身體健康亦因溼氣而受到侵害，屋內需長期擺
    放吸水抹布、集水器皿，生活品質不佳，影響居家生活安寧
    之人格法益，精神亦受有極大痛苦。依臺北市土木技師公會
    （下稱土木技師公會）於民國（下同）96年7月12日北土技
    字第9631072號鑑定報告（系爭鑑定報告）所載，系爭2樓建
    物漏水處理、牆面防癌處理、牆面隔間裝修費、地毯毀損費
    用共計43萬6,818元，因伊資力有限，僅請求被上訴人賠償
    其中34萬9,450元，另請求被上訴人賠償非財產上損害20萬
    元。爰依民法第184條第1項、第191條第1項、第195條第1項
    、第767條及公寓大廈管理條例第10條第1項之規定，聲明：
    (一)被上訴人應給付上訴人54萬9,450元，及自起訴狀繕本送
    達之翌日起至清償日止，按週年利率5%計算之利息。(二)被上
    訴人應修復系爭3樓建物浴廁及其附近（如原審卷第97頁圖
    示斜線部分面積30平方公尺之範圍內）之地板裂縫（原審判
    決被上訴人應給付上訴人19萬7,018元，及自95年9月13日起
    至清償日止，按週年利率5%計算之利息，並駁回上訴人其餘
    之訴。上訴人僅就上開聲明(二)部分不服提起上訴，至上開聲
    明(一)敗訴部分，則未據聲明不服，已告確定。被上訴人則就
    上開19萬7,018元本息敗訴部分不服，提起附帶上訴），並
    上訴聲明：(一)原判決關於駁回上訴人下開請求部分廢棄。(二)
    被上訴人應將系爭3樓建物內如附圖所示斜線部分寬5.12公
    尺、長5.86公尺，面積30平方公尺之地板，依附件修復費用
    明細表項目一所示內容修復至上訴人所有系爭2樓建物之頂
    版無水分滲漏之狀態。就附帶上訴人關於原審本訴敗訴19萬
    7,018元本息部分之附帶上訴，則答辯聲明：附帶上訴駁回
    。
三、被上訴人則以：系爭鑑定報告將96年5月15日會勘之聲請人
    誤載為上訴人，且未依伊聲請將樑柱內之共用排水立管納入
    鑑定範圍，鑑定人主觀上偏袒上訴人，於會勘時以大淹水方
    式進行測試，發現有漏水現象，即作成系爭3樓建物地板裂
    縫為系爭2樓建物漏水原因之結論，以結果推論原因，不具
    專業，復未能掌握鑑定要旨，且系爭鑑定報告照片缺乏備註
    描述，無證據可資證明系爭3樓建物積水造成系爭2樓建物漏
    水。伊於20年前即已將系爭3樓建物之水管移至室外，系爭2
    、3樓建物所在之公寓（下稱系爭公寓）已無漏水之虞，乃
    上訴人未將系爭2樓建物之給水管線外遷，致系爭公寓有8戶
    住家之牆角積水、牆面潮濕。伊被迫拆除腐朽之木造隔間，
    改貼磁磚作為餐廳之用。上訴人將系爭2樓建物之漏水歸咎
    係伊疏於修復系爭3樓建物，對伊聲請假扣押及執行，罔顧
    事實及睦鄰之道。系爭3樓建物浴室有施作防水層，故系爭2
    樓建物浴室頂版不會漏水，而建商於廚房及餐廳位置未施作
    防水層，因暴雨溢流造成積水流入系爭2樓建物頂版，乃不
    可抗力。又屬於系爭公寓公共區域之公用排水立管遭堵塞，
    因暴雨造成立管內積水不能即時下洩，積水被迫逆流至系爭
    3樓浴缸底部，非可歸責於伊，依公寓大廈管理條例之規定
    ，樓版之定義係上下住戶共有且共用，如發生損壞，需各自
    維修或共同維修，或依狀況或協議結果維修，系爭2樓建物
    漏水應由系爭公寓管理委員會負責修繕等語，資為抗辯，並
    就上訴人之上訴答辯聲明：上訴駁回。另附帶上訴聲明：(一)
    原判決（本訴）不利於附帶上訴人部分廢棄。(二)上開廢棄部
    分，附帶被上訴人在第一審之訴及其假執行之聲請均駁回。
四、經查上訴人為系爭2樓建物之所有權人，被上訴人為系爭3樓
    建物之所有權人。系爭2樓建物頂版、牆壁有（滲）漏水現
    象等情，有建築改良物所有權狀、建物登記謄本及照片可稽
    （見原審95年度重調字第175號卷〈下稱調字卷〉第8頁至第
    15頁、第22頁），並為兩造所不爭執，堪信為真實。
五、上訴人主張被上訴人疏於修繕系爭3樓建物之集排水管及樓
    地板致漏水，因而導致系爭2樓建物頂版、牆壁、室內裝潢
    因滲漏而腐蝕剝落等情，則為被上訴人所否認，並以上開情
    詞置辯。經查：
  (一)上訴人之上開主張，因涉及專業，兩造於原審就臺灣省建築
    師公會、臺北市建築師公會、土木技師公會、臺北市結構工
    程工業技師公會及財團法人中華營建基金會等單位，經合意
    選定囑託土木技師公會鑑定，被上訴人甚且將土木技師公會
    列為第1順位鑑定單位（見原審卷第13頁），上訴人則係將
    土木技師公會列為第3順位鑑定單位（見原審卷第14頁）。
    該土木技師公會既為兩造所合意選定，且該公會指派之鑑定
    人王金田及高文宗，均係該公會會員，具有土木技師資格，
    為專門技術人員，復與兩造無特殊情誼或怨隙，各該鑑定人
    依其等專業作成之系爭鑑定報告，衡情應無偏頗任何一造而
    故為不實鑑定之理。又因被上訴人認為系爭公寓屋頂之公用
    排水立管堵塞亦係造成系爭2樓建物頂版、牆壁滲漏之原因
    ，乃聲請追加鑑定，鑑定人先後於96年5月15日上午10時及9
    6年5月21日下午1時5分，至現場拍攝系爭公寓屋頂、系爭2
    樓建物及系爭3樓建物之現況相片存證，並於屋頂進行落水
    管排水試驗，及作成分析結果（詳後述），亦有土木技師公
    會96年10月23日北土技字第9631695號函足憑（見原審卷第1
    07頁）。此外，鑑定人高文宗亦證述：「至於被告（即被上
    訴人）追加鑑定部分，則須在（系爭公寓）頂樓大量放水及
    1、2樓輕微阻塞水回流到3樓，如果是正常的使用水量，公
    設的排水應不會造成2樓的滲漏現象」（見原審卷第144頁）
    、「我們是依據法院函請鑑定來寫稱謂，縱為追加被告申請
    ，亦寫原告（即上訴人）」等語（見原審卷第146頁）。被
    上訴人既未能舉證證明鑑定人所為之判斷違反專業或有其他
    違誤，其抗辯系爭鑑定報告將96年5 月15日會勘之聲請人誤
    載為上訴人，及漏未就其聲請鑑定項目為鑑定，指摘鑑定人
    主觀上偏袒上訴人，質疑系爭鑑定報告之公正性云云，委無
    足取。
  (二)依系爭鑑定報告所載之鑑定經過，鑑定人王金田、高文宗係
    於96年3月20日至現場進行初勘確認鑑定事項內容，再於96
    年4月20日至現場進行系爭2樓建物及系爭3樓建物之現況勘
    查，並照相存證，另於系爭3樓建物浴廁、廚房地板落水口
    阻塞後，放水並加黃色粉進行漏水試驗，20分鐘後，系爭2
    樓建物後陽台頂即有黃色液體滲出。而被上訴人所聲請追加
    之鑑定事項，鑑定人亦於屋頂進行落水管排水試驗。其鑑定
    結果為：「(1)2樓頂版有多處裂縫，並有滲水現象，廚房頂
    版發生混凝土鼓脹及鋼筋外露繡蝕等現象。(2)3樓底版由浴
    廁門向餐廳通道斜向裂縫貫穿版底。(3)3樓浴廁地坪防水層
    已失作用，浴缸底排水管有滲漏現象，經排水管漏水試驗得
    知注水20分鐘後才由3樓浴缸底滲漏流出。(4)3樓浴廁中浴缸
    底有滲水，經被上訴人鑽2孔，一處位於浴廁浴缸側，另一
    處位於廚房側並排入後陽台。(5)3樓廚房於洗灌台底設置一
    PVC洩水管至後陽台。(6)3樓後陽台不平，如排水未清理即有
    積水現象」；鑑定分析為：「(1)3樓浴廁及其附近地坪防水
    層已失作用，裂縫已貫穿樓版造成2樓頂版多處滲水。(2)經
    96年4月20日將浴廁、餐廳、廚房及後陽台注水作漏水測試
    ，後陽台底因混凝土鼓脹及鋼筋外露繡蝕等現象，首先反應
    滲漏。次由3樓浴廁附近地版裂縫滲水，於數小時後反應於2
    樓頂版。(3)公寓屋頂洗灌台排水管排入屋頂地面落水立管有
    輕徵阻塞現象，並在3樓浴廁浴缸排水管間有滲漏現象」；
    鑑定結論為：「排水管漏水原因。2樓房屋頂版漏水原因，
    經鑑定後依據專業判斷為同號3樓底版裂縫所造成（3樓樓版
    裂縫起因為混凝土材質劣化、地震、震動、地坪熱脹冷縮、
    地坪超過保固期限、屋齡老舊、維護不良…等因素）」等情
    ，有系爭鑑定報告可憑（見外放證物）。再參以鑑定人高文
    宗所述：因無法將建物敲壞作鑑定，惟為表現漏水原因，遂
    以損害最小之最大水量方式鑑定，始發生系爭3樓建物浴缸
    與落水管接觸處有滲漏現象，且因系爭3樓建物浴室地版龜
    裂嚴重，原有防水層均已失去效用，另浴室及走廊間有一長
    裂縫，如經大量放水，即會透過上開途徑滲漏至系爭2樓建
    物頂版。鑑定人於96年4月20日勘查時，兩造均表示於被上
    訴人家人洗澡時始會漏水，如未使用浴室，即不會漏水，遂
    推斷系爭3樓建物底版裂縫過大為漏水原因。至於被上訴人
    聲請追加鑑定部分，則須在系爭公寓頂樓大量放水，1樓、2
    樓建物始會因輕微阻塞水回流至系爭3樓建物，如正常使用
    水量，公設排水應不會造成系爭2樓建物滲漏現象等語（見
    原審卷144頁），可見系爭2樓建物頂版滲漏之主因，乃系爭
    3樓建物浴室附近底版裂縫過大，及浴室之防水層喪失效用
    所致，且兩者間確有相當因果關係存在。至於系爭公寓屋頂
    共用之排水立管，如依一般正常之用水量，應不會造成系爭
    2樓建物頂版滲漏現象。系爭鑑定報告係鑑定人進行上開詳
    細程序後，依其專業分析所作成上開鑑定結論，其間各鑑定
    程序環節緊密相扣，前後並無矛盾。被上訴人徒以系爭3樓
    建物地版裂縫導致滲水至系爭2樓建物之現象僅係結果，並
    非漏水之原因，抗辯系爭鑑定報告不可採，及系爭2樓建物
    漏水乃不可抗力，應由系爭公寓管理委員會負責修繕云云，
    並無足採。
六、按因故意或過失，不法侵害他人之權利者，負損害賠償責任
    ；負損害賠償責任者，除法律另有規定或契約另有訂定外，
    應回復他方損害發生前之原狀；第1項情形，債權人得請求
    支付回復原狀所必要之費用，以代回復原狀；所有人對於妨
    害其所有權者，得請求除去之；專有部分、約定專用部分之
    修繕、管理、維護，由各該區分所有權人或約定專用部分之
    使用人為之，並負擔其費用，民法第184條第1項前段、第21
    3條第1項、第3項、第767條中段及公寓大廈管理條例第10條
    第1項分別定有明文。查被上訴人因疏於維護其所有系爭3樓
    建物浴室附近底版而產生裂縫，且因其浴室之防水層喪失效
    用，致上訴人受有系爭2樓建物頂版、牆壁漏水之損害，則
    上訴人請求被上訴人回復其損害發生前之原狀，即請求被上
    訴人賠償回復原狀所必要修復該漏水之費用，及修復系爭3
    樓建物浴廁之地板至系爭2樓建物之頂版無水分滲漏狀態，
    均屬有據。又查上訴人修復系爭2樓建物漏水之費用為19萬
    7,018元（其明細詳如附件修復費用明細表項目二所示，2
    樓修復範圍不包括客廳、樓梯間）；另上訴人為使系爭2樓
    建物之頂版不再有水分滲漏，須被上訴人將系爭3樓建物內
    如附圖所示斜線部分寬5.12公尺、長5.86公尺，面積30平方
    公尺之地板，依附件修復費用明細表項目一所示內容修復（
    3樓修復不包括馬桶、洗手台、浴缸材料及安裝費用）等情
    ，業經土木技師公會鑑定明確，亦有系爭鑑定報告可稽。
七、從而，上訴人依民法第184條第1項前段、第213條第1項、第
    3項規定，請求被上訴人給付修復系爭2樓建物漏水所必要之
    費用19萬7,018元，及自聲請調解狀繕本送達之翌日（即95
    年9月13日，見調字卷第19頁）起至清償日止，按週年利率
    5%計算之利息，暨依民法第767條中段、公寓大廈管理條例
    第10條第1項規定，請求被上訴人將系爭3樓建物內如附圖所
    示斜線部分寬5.12公尺、長5.86公尺，面積30平方公尺之地
    板，依附件修復費用明細表項目一所示之內容修復至系爭2
    樓建物之頂版無水分滲漏之狀態，均應予准許。原審僅判命
    被上訴人應給付上訴人19萬7,018元本息，而駁回上訴人請
    求被上訴人修復系爭3樓建物地板部分，自有違誤。上訴人
    之上訴論旨指摘原判決此部分不當，求予廢棄改判，為有理
    由，爰改判如主文第2項所示。至原審就本訴判命被上訴人
    應給付上訴人19萬7,018元本息部分，核無不合。被上訴人
    之附帶上訴論旨指摘原判決此部分不當，求予廢棄改判，為
    無理由，應予駁回。
八、本件事證已臻明確，兩造其餘之攻擊或防禦方法及所用之證
    據，經本院斟酌後，認為均不足以影響本判決之結果，爰不
    逐一論列，附此敘明。
據上論結，本件上訴人之上訴為有理由，附帶上訴人之附帶上訴
為無理由，依民事訴訟法第449條第1項、第450條、第78條，判
決如主文。
中    華    民    國    98    年    7     月    29    日
                    民事第十二庭
                        審判長法  官  陳駿璧
                              法  官  連士綱
                              法  官  王麗莉
正本係照原本作成。
不得上訴。
中    華    民    國    98    年    7     月    30    日
                              書記官  余姿慧


司法院資訊處製作；財團法人民間司法改革基金會備份。
